臺灣臺北地方法院民事判決
原　　　告　台灣三崎實業股份有限公司
法定代理人　丙○○
訴訟代理人　張立業律師
複　代理人　趙佑全律師
被　　　告　日商山陽工程技術股份有限公司台北分公司
法定代理人　乙○○○
訴訟代理人　傅國光律師
上列當事人間請求給付工程款事件，本院於民國94年3月1日言詞
辯論終結，判決如下：
    主  文
被告應給付原告新台幣參佰陸拾柒萬伍仟元，及自民國九十三年
七月十七日起至清償日止，按年息百分之五計算之利息。
訴訟費用由被告負擔。
本判決於原告以新台幣壹佰貳拾參元供擔保後得假執行，但被告
如以新台幣參佰陸拾柒萬伍仟元為原告供擔保後得免為假執行。
    事實及理由
一被告未於最後言詞辯論期日到場，經核無民事訴訟法第386條
  所列各款情形，應依原告之聲請，由其一造辯論而為判決。
二原告主張：原告與被告於民國93年1月27日簽訂「台灣高鐵燕
  巢變電站BSS7消防設備工程」之承攬契約，約定由原告為被告
  施作工程，承攬工程總價為新台幣 (下同)17,500,000 元，並
  在合約第5條約定付款辦法分為4期：(一)簽約款：簽約後被告支
  付原告工程總價10%。(二)設備進場支付款：原告將設備材料送
  達施工地點經被告點交確認無誤後，被告支付工程總價50%。
  (三)月付款：開工後每月25日依該期完成之工程，估驗計價90%
  （扣除簽約款及設備進場支付款後之款項）。(四)保留款：於全
  部工程完成並經被告驗收後支付工程總價扣除月付款後之餘額
  。系爭承攬契約簽定後，被告已依約將設備材料送達施工地點
  ，經被告於93年4月9日點交確認無誤，且被告於93年5月5日通
  知原告於93年5月10日派遣施工人員進駐工地現場並參加安全
  教育訓練，並於93年5月13日通知開始進行「搭施工架、拆管
  、裝管、補漆」等施工行為，相關工程均依約持續進行中。被
  告依約應付與原告之款項，只付了簽約款全部，而設備進場支
  付款依約原應付工程總價50%，惟被告只先付了30%之款項，仍
  有20%之款項尚未支付，原告乃於93年6月8日開立發票向被告
  請求支付此應付之20%設備進場支付款即3,675,000元，未料該
  發票竟遭被告無故退回，拒絕支付。爰依兩造所定工程合約第
  5條關於付款辦法之約定為請求權基礎提起本件訴訟。並聲明
  ：(一)被告應給付原告3,675,000元，及自起訴狀繕本送達之翌
  日起至清償日止按年息5%計算之利息。(二)願供擔保聲請宣告假
  執行。
三被告則辯以：兩造固有簽訂系爭契約，但因業主有完工期限之
  訂定，雖本約未約定完工期限，但雙方於93年5月13日之備忘
  錄第3項特別約定：93年6月底以前完工，惟原告簽約後，送呈
  主管單位內政部消防署審核，4度均因規範不合無法通過，以
  致不能施工，嚴重影響整體工程之進行，被告將因逾期施工遭
  業主台灣高鐵公司之巨額罰款，為使工程進度得以進行，避免
  損害之擴大，被告不得已，依契約第13條第2項「有逾期開工
  ，或開工後進度遲緩，經甲方及業主認定難如期完工之情形」
  於93年6月17日向原告為終止契約之意思表示，並另行委任其
  他合格公司承攬該項工程，經送審通過，現正趕工中。執上之
  故，原告僅將設備運抵工地，但因不符規範，無法取得開工准
  許，處於停工之情形，被告亦因原告提供之設備不合規範，不
  能使用，對被告而言，無異廢物，但卻已給付原告9,344,500
  元之工程款，且需因延誤工期受罰，損失不貲，亦希望原告能
  補正送審通過，以期雙方減少損失，乃被告侯至93年7月1日，
  原告仍不能取得規範之通過，原告無法施工之情形，至為明確
  ，被告乃向原告為返還已收工程款之催告。綜上，原告因有違
  背契約第13條第2項之情形，契約既經終止，原告不能能完成
  承攬之勞務，係可歸責於原告之原因，被告無給付工程款之義
  務，且原告尚須對被告負擔損害賠償，其提起本訴，主張依系
  爭契約，求為給付工程款，委無理由等語。並聲明：(一)原告之
  訴及其假執行之聲請均駁回，(二)如受不利判決願供擔保聲請免
  為假執行。
四兩造不爭執之事項：
  (一)93年1月27日兩造簽訂原證一所示之工程合約未約定完工期
    限，約定工程總價為17,500,000元，付款辦法為：(一)簽約款
    ：簽約後被告支付原告工程總價10%。(二)設備進場支付款：
    原告將設備材料送達施工地點經被告點交確認無誤後，被告
    支付工程總價50%。(三)月付款：開工後每月25日依該期完成
    之工程，估驗計價90%（扣除簽約款及設備進場支付款後之
    款項）。(四)保留款：於全部工程完成並經被告驗收後支付工
    程總價扣除月付款後之餘額（見本院卷第8-11頁）。
  (二)被告於93年1月14日給付原告工程款1,837,500元、於93年3
    月15日給付原告工程款1,984,500元、於93年5月9日給付原
    告工程款5,512,500元，共計9,334,500元，即工程總價30%
    。
  (三)被告於93年6月17日函原告，以原告發生合約第13條「經業
    主及本公司認定，難如期完工」之情事而終止系爭合約（見
    本院卷第25-27頁）。
五本件爭點及本院之判斷：
  (一)原告已將設備材料送達施工地點經被告點交確認無誤，被告
    應支付工程總價50%。
    1.93年1月27日兩造簽訂之工程合約第5條第2款約定原告將
      設備材料送達施工地點經被告點交確認無誤後，被告支付
      工程總價50%，已如前述。
    2.原告已依約將設備材料送達施工地點，且被告公司點交確
      認，業經被告自認（見本院卷第40頁倒數第4行），原告
      並提出原證七之清點明細（見本院卷第135-149頁）附卷
      可稽，並有證人甲○○、丁○○到場證述在卷（見本院卷
      第214-215頁），應認為真實。
    3.本件原告既已將設備材料送達施工地點經被告點交確認無
      誤，被告應支付工程總價50%，惟被告僅支付工程總價
      30%，尚欠20%即3,675,000元。
  (二)被告以原告違反系爭契約第13條第2項之約定，於93年6月17
    日向原告為終止契約之意思表示，並不合法。
    1.被告主張：兩造於93年5月13日之備忘錄第3項約定93年6
      月底以前完工，惟原告送呈主管單位內政部消防署審核因
      規範不合無法通過以致不能施工，影響整體工程之進行，
      被告因此依契約第13條第2項之約定，於93年6月17日向原
      告為終止契約之意思表示，契約業經終止。原告則否認其
      有違約之情形、否認93年5月13日之備忘錄是另外的約束
      條件、否認以原告取得內政部消防署許可為契約履行的條
      件。
    2.經查：
      (1)93年1月27日系爭工程合約第13條約定：「乙方（即原
        告）如有下列情事之一，甲方（即被告）得中止或終止
        本合約，並由乙方及其保證人負責賠償甲方之一切損失
        ，乙方於工地內所有物料均歸甲所有，乙方及其保證人
        應無條件接受，不提出任何異議及要求。．．．(二)逾期
        開工或開工後進度遲緩，經甲方（即被告）及業主認定
        難如期完工之情形。．．．」被告於93年5月13日交原
        告之MEMORANDOM內容為：「RE:有關貴公司承攬本公司
        台灣高鐵變電站消防設備工程施工事宜。DESCRIPTION:
        一實際施工時程為2004/05/10至2004/06/30，須配合7
        月變電站送電時程。二請將時程表詳述以下事項: 1.自
        5/17起進場做設備保護工作。2.自AT1、AT2...搭施工
        架、拆管、裝管、補漆工程，並依次CABLE ROOM、OT
        ROOM、CONTROL ROOM、MTR ROOM、GIS ROOM。3.設備進
        場須能配合MTR ROOM、GIS ROOM施工時間以利進場安裝
        ，以節省施工架之費用。三請務須於6月底完工。以上
        事項請配合辦理。」
      (2)兩造於93年1月27日簽訂之工程合約雖未約定完工期限
        ，惟被告既於93年5月13日交原告備忘錄三載明須於93
        年6月30日完工，而原告收受後未為反對之表示，應認
        兩造已有93年6月30日完工之意思合致。
      (3)被告以原告簽約後送呈主管單位內政部消防署審核因規
        範不合無法通過以致不能施工嚴重影響整體工程之進行
        ，而認原告有違反契約第13條第2款約定之情形；原告
        否認兩造合約有以原告取得內政部消防署許可為履行條
        件，亦否認有逾期開工之情形。經查：本院向內政部消
        防署函查，93年10月15日內政部消防署消署預字第
        0930018549號函以：「主旨：檢送『台灣高鐵燕巢變電
        所 (BSS7)FM-200自動滅火設備 (個案)』歷次審查相關
        資料原卷 (如說明二)影本各乙份，請查照。說明：．
        ．．二有關旨揭案件歷次審核認可資料如下：(一)台灣三
        崎實業股份有限公司93年1月9日申請『台灣高鐵燕巢變
        電所 (BSS7)PEMALL FM-200自動滅火設備 (個案)』審
        核認可，文件未符規定，退件。(二)台灣高速鐵路股份有
        限公司93年2月25日申請『台灣高鐵燕巢變電所 (BSS7)
        PEMALL FM-200自動滅火設備 (個案)』審核認可，資料
        寄送審議委員審查。(三)台灣高速鐵路股份有限公司興建
        處機電分處93年3月25日來函撤回『台灣高鐵燕巢變電
        所(BSS7)PEMALL FM-200自動滅火設備 ( 個案)』案，
        重新彙整資料。(四)內政部消防技術審議委員會93年4月9
        日電氣小組暨設計小組第34次會議審查前揭案件，會議
        紀錄陸、案件討論：案件4決議，修正或補充資料，再
        審。(五)台灣高速鐵路股份有限公司93年5月12日申請『
        台灣高鐵燕巢變電所(BSS7)PEMALL FM-200自動滅火設
        備 (個案)』審核認可複審，資料寄送審議委員審查。
        (六)內政部消防技術審議委員會93年6月11日電氣小組暨
        設計小組第38次會議審查前揭案件，會議紀錄陸、案件
        討論：案件1決議，全案請申請人說明是否審查符合設
        計規範。(七)台灣高速鐵路股份有限公司93年6月30日來
        函撤回『台灣高鐵燕巢變電所 (BSS7 )PEMALLFM-200
        自動滅火設備 (個案)』案。另檢送『台灣高鐵燕巢變
        電所(BSS7)Fike HFC-227ea自動滅火設備 (個案)』審
        核認可，資料寄送審議委員審查。(八)內政部消防技術審
        議委員會93年7月9日電氣小組暨設計小組第41次會議審
        查前揭案件，會議紀錄陸、案件討論：案件4決議，修
　      正或補充資料後，予以審核認可。(九)台灣高速鐵路股份
        有限公司93年8月12日來函確認『台灣高鐵燕巢變電所
        (BSS7)Fike HFC-227ea自動滅火設備 (個案)』業經該
        公司審查符合設計規定，依據前揭會議紀錄決議核發審
        核認可書。」（見本院卷第150-151頁）然被告未舉證
        證明原告有取得內政部消防署許可之義務及原告未取得
        內政部消防署許可係可歸責於原告，即無從因為原告未
        取得內政部消防署許可而認為原告為違約。
      (4)原告主張其已進場施作，並提出原告公司監工日報表為
        證 ( 見本院卷第77-123頁)、被告公司監工日報表 (見
        本院卷第124-133頁)為證，其上記載已為管路拆除、器
        材運送到達、電管配置、鋼瓶定位、鋼瓶固定架之固定
        、鋼瓶固定一樓完成等，並經向原告承包工程之丁○○
        、原告公司當時之工程師甲○○到場證述本件工程有實
        際施工 (見本院卷第216-217頁)。此外，被告未舉證證
        明原告有何逾期開工或開工後進行遲緩之情形，是以被
        告所辯原告有違反契約第13條第2款云云，尚難認為真
        實。
      (5)兩造契約第13條第2款固約定原告逾期開工或開工後進
        度遲緩，經被告及業主認定難如期完工之情形，被告得
        終止契約，但必須原告有「逾期開工或開工後進度遲緩
        」，且經「被告及業主認定難如期完工」之情形，被告
        始得終止契約。本件兩造雖約定於93年6月30日完工，
        然被告於完工期限前之93年6月17日，即依契約第13條
        第2款之約定向原告為終止契約之意思表示，又被告未
        舉證證明原告有何「逾期開工或開工後進度遲緩且經被
        告及業主認定難如期完工」之情形，故其終止契約為不
        合法。
六綜上所述，93年1月27日兩造簽訂之工程合約第5條第2款約定
  原告將設備材料送達施工地點經被告點交確認無誤後，被告支
  付工程總價50%，原告已將設備材料送達施工地點經被告點交
  確認無誤，被告依約應支付工程總價50%，惟被告僅支付工程
  總價30%，尚欠20%即3,675,000元。從而，原告起訴請求被告
  給付工程款3,675,000元，及自起訴狀繕本送達之翌日即93年7
  月17日起至清償日止按年息5%計算之利息，為有理由，應予准
  許。
七兩造均陳明願供擔保，聲請宣告假執行或免為假執行，均無不
  合，茲分別酌定擔保金額，予以准許。
八本件事證已臻明確，兩造所為之其他主張陳述並所提之證據，
  經審酌後，認均與本件之結論無礙，不再一一論述，併予敘明
  。
九結論：本件原告之訴為有理由，依民事訴訟法第385條第1項前
  段、第78條、第390條第2項、第392條第2項，判決如主文。
中　　華　　民　　國　　 94　　年　　3　　月　　18　　日
                  民事第五庭    法　官　周美雲
以上正本係照原本作成
如對本判決上訴，須於判決送達後20日內向本院提出上訴狀
中　　華　　民　　國　　 94　　年　　3　　月　　18　　日
                       　　　　 書記官　黃菀茹
